【裁判字號】    98,重訴,265
【裁判日期】    981204
【裁判案由】    清償債務
【裁判全文】
臺灣臺南地方法院民事判決             98年度重訴字第265號
原      告  第一商業銀行股份有限公司
法定代理人  丁○○
訴訟代理人  丙○○
被      告  乙○○
            甲○○
上列當事人間請求清償債務事件，於民國98年11月11日言詞辯論
終結，本院判決如下：
    主      文
被告乙○○應給付原告新台幣壹佰參拾伍萬伍仟伍佰零玖元，及
自民國九十八年六月九日起至清償日止，按年利率百分之二點○
五計算之利息，暨自民國九十八年七月十日起至清償日止，逾期
在六個月以內者，按上開利率百分之十，逾期超過六個月者，按
上開利率百分之二十計算之違約金。如對被告乙○○之財產強制
執行無效果時，應由被告甲○○給付之。
被告乙○○應給付原告新台幣柒佰零捌萬貳仟玖佰肆拾壹元，及
自民國九十八年六月十五日起至清償日止，按年利率百分之二點
○五計算之利息，暨自民國九十八年七月十六日起至清償日止，
逾期在六個月以內者，按上開利率百分之十，逾期超過六個月者
，按上開利率百分之二十計算之違約金。
訴訟費用由被告負擔新台幣壹萬參仟伍佰貳拾玖元，由被告乙○
○負擔新台幣柒萬壹仟零貳拾柒元。
    事實及理由
一、本件被告乙○○經合法通知，未於言詞辯論期日到場，核無
    民事訴訟法第386 條所列各款情形，爰依原告之聲請，由其
    一造辯論而為判決。
二、原告主張被告乙○○於民國92年12月9 日邀同被告甲○○為
    一般保證人，向原告借款新台幣（下同）270 萬元，約定借
    款期限10年，按年利率百分之4.5 計付利息，按期於每月9
    日平均攤還本息；被告乙○○又於同年月15日向原告借款95
    0 萬元，約定借款期限15年，按年利率百分之3.5 計付利息
    ，按期於每月15日平均攤還本息。上開兩筆借款並均約定如
    有一期未按期給付，即喪失期限利益，全部借款視為到期，
    其逾期清償在6 個月以內者，應另按上開利率百分之10，逾
    期超過6 個月者，按上開利率百分之20計付違約金。惟被告
    乙○○僅繳付系爭第1 筆借款本息至98年6 月9 日止，尚欠
    1,355,509 元之本金未償，被告乙○○另繳付系爭第2 筆借
    款至同年月15日止，尚欠本金7,082,941 元未償，迭經原告
    催討無效。又被告乙○○係訴外人南橋電器企業有限公司（
    下稱南橋公司）之負責人，南橋公司於原告之安南分行所簽
    發之6 張支票均遭退票，依兩造簽立之約定書第5 條第1 項
    約定任何1 宗債務不依約清償本金，及第6 條第1 項約定任
    何1 宗債務不依約付息，及第6 條第5 項約定立約人或其負
    責人使用票據有退票未經註銷者，系爭借款即喪失期限利益
    而視為全部到期，被告乙○○應即清償，被告甲○○既為系
    爭第1 筆借款之一般保證人，於對被告吳寶凰之財產強制執
    行無效果時，自應對原告負清償之責。被告現分別積欠原告
    如主文第1 、2 項所示之本金、利息及違約金迄未清償，為
    此依消費借貸及一般保證之法律關係提起本件訴訟等語。並
    聲明：如主文第1 、2 項所示。
三、被告乙○○未於言詞辯論期日到庭，亦未提出書狀作何聲明
    或陳述。
四、被告甲○○則以被告乙○○與伊多年前共同購買1 筆土地而
    向原告借款，原告要求伊所購買之土地應有部分2 分之1 設
    定抵押擔保，並擔任一般保證人，原告既有擔保品可以獲償
    ，不應向伊請求。另被告乙○○信用不佳，財務發生問題，
    也積欠被告甲○○金錢未還等語資為抗辯。並聲明：原告之
    訴駁回。
五、本件原告主張之事實，業據原告提出與其所述相符之借據、
    放款貸放傳票、轉帳收入傳票各2 件、增補條款約定書、退
    票理由單各6 件、利息條款變更同意書3 件、購屋貸款借據
    條款變更約定書、放款戶授信明細查詢單、利率表各1 件為
    證，且經被告甲○○自認屬實，而被告乙○○經合法通知，
    既未於言詞辯論期日到庭，亦未提出書狀作何聲明或爭執，
    依本院調查證據之結果，自堪信為真實。
六、被告甲○○雖以前開情詞，抗辯原告有擔保品可以獲償系爭
    第1 筆借款，不得向被告甲○○請求云云。惟按稱保證者，
    謂當事人約定，一方於他方之債務人不履行債務時，由其代
    負履行責任之契約。保證人於債權人未就主債務人之財產強
    制執行而無效果前，對於債權人得拒絕清償。但主債務人之
    財產不足清償其債務者，保證人不得主張前條之權利。民法
    第739 條、第745 條、第746 條第4 款分別定有明文。是一
    般保證人雖得對債權人主張民法第745 條之先訴抗辯權，但
    如債權人起訴請求一般保證人於主債務人之財產強制執行無
    效果時，應對主債務人之債務負清償之責，自符合民法第73
    9 條及第745 條之規定，且如主債務人之財產不足清償其債
    務時，保證人即不得主張民法第745 條之先訴抗辯權。經查
    原告就系爭第1 筆借款，既係請求被告甲○○如於原告對被
    告乙○○之財產強制執行無效果時，應由被告甲○○給付該
    筆借款之本金、利息及違約金，自已符合民法第739 條及第
    74 5條之一般保證規定，則系爭第1 筆借款縱有被告甲○○
    所稱之土地抵押擔保，被告甲○○對原告之系爭保證債務，
    亦應在原告對被告乙○○之財產強制執行無效果時，始發生
    應由被告甲○○代負清償責任之效力，原告對被告甲○○之
    本件請求，對於被告甲○○得對原告主張之先訴抗辯權並無
    影響。況被告甲○○自承被告乙○○信用不佳，財務有問題
    ，也積欠被告甲○○金錢未還等語，足見被告乙○○之財產
    顯不足以清償其債務，則被告甲○○自不得再對原告主張民
    法第745 條之先訴抗辯權。是被告甲○○以前開情詞，抗辯
    原告不得對伊請求云云，自不可採。
七、按消費借貸契約，借用人應於約定期限內，返還與借用物種
    類、品質、數量相同之物。遲延之債務，以支付金錢為標的
    者，債權人得請求依法定利率計算之遲延利息，但約定利率
    較高者，仍從其約定利率。再按稱保證者，謂當事人約定，
    一方於他方之債務人不履行債務時，由其代負履行責任之契
    約。保證債務，除契約另有訂定外，包含主債務之利息、違
    約金、損害賠償及其他從屬於主債務之負擔。保證人於債權
    人未就主債務人之財產強制執行而無效果前，對於債權人得
    拒絕清償。民法第478 條前段、第233 條第1 項、第739 條
    、第740 條第745 條分別定有明文。經查被告乙○○既未依
    約清償系爭2 筆借款本息，其所經營之南橋公司之支票亦遭
    票據交換所退票，依兩造之前開約定，系爭借款視為於被告
    乙○○違約時之98年7 月10日及同年月16日到期，被告乙○
    ○並應給付兩造約定之利息及違約金予原告。又系爭2 筆借
    款現分別尚有如主文第1 、2 項所示之本金、利息及違約金
    未為清償，而被告甲○○則為系爭第1 筆借款之一般保證人
    ，參照前開規定，自應於原告對被告乙○○之財產強制執行
    無效果時，負代為全部清償責任。從而原告依消費借貸及一
    般保證之法律關係，請求被告分別給付如主文第1 、2 項所
    示之借款、利息及違約金，均有理由，應予准許。
八、另按訴訟費用，由敗訴之當事人負擔。共同訴訟人，按其人
    數，平均分擔訴訟費用。但共同訴訟人於訴訟之利害關係顯
    有差異者，法院得酌量其利害關係之比例，命分別負擔。法
    院為終局判決時，應依職權為訴訟費用之裁判。民事訴訟法
    第78條、第85條第1 項、第87條第1 項分別定有明文。經查
    本件訴訟標的金額共8,438,450 元，其訴訟費用為第一審應
    徵之裁判費84,556元，此外無其他訴訟費用之支出，被告全
    部敗訴，惟其利害關係不同，自應由被告各按被告敗訴部分
    所占本件訴訟標的金額之比例負擔訴訟費用，經核被告共同
    敗訴之1,355,509 元占8,438,450 元之比例為百分之16（小
    數點以下四捨五入，下同），其餘百分之84則屬被告乙○○
    敗訴部分，故被告應負擔之訴訟費用為13,529元，被告乙○
    ○應負擔之訴訟費用為71,027元，爰依上開規定依職權確定
    本件訴訟費用額如主文第3 項所示。
據上論結，本件原告之訴為有理由，依民事訴訟法第385 條第1
項前段、第78條、第85條第1 項、第87條第1 項，判決如主文。
中    華    民    國    98    年    12    月    4     日
                  民事第三庭法  法  官  林雯娟
以上正本係照原本作成。
如對本判決上訴，須於判決送達後20日內向本院提出上訴狀，並
按上訴之標的金額繳納上訴費用。
中    華    民    國    98    年    12    月    4     日
                                書記官  楊建新


司法院資訊處製作；財團法人民間司法改革基金會備份。
